最　高　行　政　法　院　判　決
                                     100年度判字第1452號
上  訴  人　美商鋒法特股份有限公司（FORMFACTOR, INC.）
代　表　人　麥卡迪奧 史都華 L.（Stuart L. Merkadeau）
訴訟代理人　劉法正　律師
          　楊祺雄　律師
被 上訴 人　經濟部智慧財產局
代　表　人　王美花
參  加  人　張桂琴
上列當事人間發明專利舉發事件，上訴人對於中華民國100年1月
6日智慧財產法院99年度行專訴字第99號行政判決，提起上訴，
本院判決如下：
　　主  文
上訴駁回。
上訴審訴訟費用由上訴人負擔。
　　理  由
一、上訴人前於民國（下同）90年3月16日以「將半導體接觸器
    平面化之方法及設備」，向被上訴人申請發明專利，並以西
    元2000年3月17日向美國申請之第09/527,931號及第09/528,
    064號專利申請案主張優先權，經被上訴人編為第90106263
    號審查不予專利。上訴人申請再審查，並於91年8月26日向
    被上訴人申請將前揭第90106263號發明專利之申請專利範圍
    第1至4項分割為獨立之「將半導體接觸器平面化之方法」發
    明專利申請案，經被上訴人另編為第91119279號再審查後，
    准予專利，並於公告期滿後，發給發明第202404號專利證書
    （下稱系爭專利），其申請專利範圍共4項，其中第1項為獨
    立項，其餘為附屬項。嗣參加人張桂琴以該第91119279號專
    利有違核准時專利法第20條第1項第1款、第2項及第22條第4
    項之規定，不符發明專利要件，對之提起舉發；惟專利法第
    22條第4項非屬系爭專利核准時專利法第71條第1款所規定得
    提起舉發之法條，而依舉發理由所陳事實，應為核准時專利
    法第71條第3款規定，被上訴人乃於98年6月12日辦理面詢時
    依職權向兩造當事人闡明，參加人隨即補充主張系爭專利申
    請專利範圍第2至4項附屬項有違核准時專利法第71條第3款
    規定。其後，上訴人於98年9月29日提出系爭專利申請專利
    範圍更正本，經被上訴人審查，認該更正本不符合現行專利
    法第64條第1項第2、3款規定，應不准更正，本舉發案依原
    公告本審查，於98年10月30日以(98)智專三(二)04066字第
    09820698970號專利舉發審定書為「舉發成立，應撤銷專利
    權」之處分。上訴人不服，提起訴願，經遭決定駁回，上訴
    人仍不服，向智慧財產法院（下稱原審法院）提起行政訴訟
    。因認本件判決之結果，將影響參加人之權利或法律上之利
    益，爰依職權命參加人獨立參加本件訴訟。嗣經原審法院判
    決駁回上訴人之訴，上訴人猶表不服，遂提起本件上訴。
二、上訴人起訴主張：系爭專利第2至4項所記載之「該」字為誤
    植之贅字，熟悉此藝之人，即可發覺「該」為贅字，故更正
    之聲請，應符合現行專利法第64條第1項第2款、第3款及專
    利審查基準第2-6-66頁、第2-6-67頁所述「誤記事項之訂正
    」或「不明瞭記載之釋明」要件，無不應准許之理。所謂「
    第一平面的關係」與「第二平面的關係」，是因為「（複數
    個）接觸組織的接觸部分」「相對於彼此」間「平面關係」
    之相對變化；證據1未揭示系爭專利第1項「該接觸組織的接
    觸部分相對於彼此具有第一平面的關係」之技術特徵。系爭
    專利第1項揭示「使該基底的第一區域相對於該基底的第二
    區域偏斜」，「偏斜」乃是同一基底「不同區域」間之「相
    對關係」，而非基底全體相對於待測電子零件間之關係，亦
    非基底某一區域相對於待測電子零件之關係。同一基底某區
    域相對於他區域發生「偏斜」，意味著該基底會發生高階幾
    何變化，然而證據1卻只揭露基底相對於待測電子零件發生
    傾斜，未揭露基底之高階幾何變化，更遑論揭露前述技術特
    徵。又系爭專利第1項揭示其目的「藉此使該接觸組織的接
    觸部分相對於彼此獲得第二平面的關係」，所採取之手段是
    「…使該基底的第一區域相對於該基底的第二區域偏斜」；
    證據1僅揭露一種關於「調整間隔變換器之方位之適當機構
    」，僅與調整基底之「方位」有關，其發明目的亦僅在使基
    底與待測電子零件（如晶圓）表面相互間調整為「平行」關
    係，故證據1不具備「藉此使該接觸組織的接觸部分相對於
    彼此獲得第二平面的關係」之技術特徵。因證據1不能揭露
    系爭專利第1項之上述技術特徵，且證據1與系爭專利欲解決
    之課題、採取之手段、達成之目標狀態均不相同，因此系爭
    專利第1項相較於證據1具進步性。系爭專利第1項所謂「選
    擇性地施予複數個力於該基底」該步驟之解釋應是對於基底
    的複數區域，可以視平面化關係調整之需求，而選擇對某單
    一個或某多數個基底區域施力而不對其他區域施力，但此「
    施力－位置」關係絕非固定；另在系爭專利第2項之界定中
    ，所謂「選擇性地施予複數個力」之方法，當其運用於複數
    個基底之探針卡總成時，更可視平面化關係調整之需求，而
    選擇對於「某一基底」之「某一個或多數個基底區域」施力
    調整，但此「施力－位置」關係也絕非固定，視平面化之調
    整需求臨時產生，否則不能達到系爭專利發明的平面化關係
    微調功效，而系爭專利最終目標，都是「使該基底的第一區
    域相對於該基底的第二區域偏斜，且藉此使該接觸組織的接
    觸部分相對於彼此獲得第二平面的關係」；反觀證據1，因
    其目的均非對基底上接觸組織之接觸部位進行平面化關係之
    微調，所以都不能「選擇對某單一個或多數個基底區域施力
    而不對其他區域施力」，甚至只能「固定」地對基底的中間
    區域施力，其「施力－位置」關係是固定不變，故系爭專利
    相對於證據1，應具有新穎性與進步性。再者，系爭專利第
    2至4項之技術特徵，本經系爭專利說明書詳為記載，兩者互
    相支持，故系爭專利並無核准時專利法第71條第3款之情形
    ；又系爭專利第2至4項更正前之記載存在邏輯、文理欠通問
    題，於上訴人申請更正後僅是使其通順、與獨立項不斷裂，
    亦即回復熟悉此藝人士「自說明書、圖式所記載之內容能明
    顯瞭解」之「固有意義」，縱使只作形式上之觀察，第2至
    4項在更正前後，均可認為屬於詳述式的記載。換言之，更
    正後之第2項僅是教示第1項的方法可以用在「合成之總成」
    上造成「複數個基底」的變形，並無增加任何步驟或限制要
    件；同樣的，第3項所謂「（該）旋轉的調整」及第4項所謂
    「（該）轉移的調整」都是在詳述第2項所謂「變形」可能
    包含的手段，並未增加任何新步驟或限制要件等語，求為判
    決撤銷訴願決定及原處分。
三、被上訴人則以：起訴理由未就原處分認定系爭專利申請專利
    範圍第1項不具專利要件有所陳述，顯為上訴人所不爭執，
    先行敘明。上訴人所提出之更正本第2至3項刪除其中「該」
    、「是」等文字，更正為「複數個基底在」、「旋轉的調整
    在」及「轉移的調整在」，相較原審定公告本之申請專利範
    圍第2至4項，更正本所欲更正者非屬上開誤記事項及不明瞭
    記載之可更正情事，據此，難謂更正本符合專利法第64條第
    1項第2、3款規定，應不准予更正。系爭專利第2項之「該複
    數基底」、第3項之「該旋轉的調整」以及第4項之「該轉移
    的調整」等特徵，確實未見於各附屬項所依附請求項中，既
    非進一步限定其所依附請求項所載特徵，亦非屬其所依附之
    請求項之附加特徵，顯然有記載不必要之事項，使實施為不
    可能或困難，據此，系爭專利第2項至第4項已違反90年10月
    24日修正公布專利法第71條第3款後段之規定。即使刪除系
    爭專利第2至4項中「該」字，仍無法改變上開所述系爭專利
    第2項至第4項所載特徵未見於各附屬項所依附請求項中，既
    非進一步限定其所依附請求項所載特徵，亦非屬其所依附之
    請求項之附加特徵之事實。再者，原處分理由（一）即已詳
    述該更正本不符更正之理由，而上訴人逕自認定為僅是刪除
    贅字，如是上訴人既認為贅字，試問「贅字」何來符合得更
    正之事由而得准予更正，顯然起訴理由係屬上訴人錯認更正
    規定等語，資為抗辯，求為判決駁回上訴人之訴。
四、原審斟酌全辯論意旨及調查證據之結果，以：系爭專利第2
    項所記載「複數個基底是在一合成的總成上變形」，第3項
    之「旋轉的調整是在該合成的總成中至少一個基底之上執行
    」及第4項之「移轉的調整是在該合成的總成中至少一個基
    底之上執行」等為首次界定，上訴人主張「該」及「是」字
    為贅字應予刪除。惟依據專利審查基準（第2004年版第2-1-
    16）附屬項之可分為「詳述式」及「附加式」，所謂詳述式
    為將被依附請求項全部技術特徵包含在內，並對其中之一部
    分技術特徵詳加界定，而所謂附加式係將被依附之請求項全
    部技術特徵包含在內，並增加被依附之請求項原本未包含的
    技術特徵。由系爭專利更正前、後之第2項所記載之「複數
    個基底是在一合成的總成上變形」之技術特徵，其中複數個
    基底並未於申請專利範圍第1項中有明確記載，故第2項並非
    第1項方法之部分技術特徵詳加界定。且第2項所記載之內容
    「複數個基底是在一合成的總成上變形」，並未載明其與第
    1項之方法中各步驟之關聯性，熟習該項技術者並無法清楚
    明確得知該第2項所記載之發明之原意為何？故發明所屬技
    術領域中具有通常知識者依據其申請時的通常知識，在無依
    賴外部文件下並無法直接由說明書或圖式的整體內容及上下
    文，立即察覺有明顯錯誤的內容，且不須多加思考即知應予
    訂正及如何訂正而回復原意，且該原意必須是說明書或圖式
    已明顯記載，於解讀時不致影響原來實質內容者，故非屬誤
    記事項之更正；又刪除申請專利範圍第2至4項之「該」及「
    是」字後並無法使第2至4項之原意明確，俾能更清楚瞭解原
    發明之內容而不生誤解者，故非屬不明瞭事項之訂正，故系
    爭專利98年9月29日更正本申請專利範圍第2至4項之更正非
    屬「誤記事項之更正」或「不明瞭記載之釋明」，並未符合
    現行專利第64條第1項第2、3款之規定，應不予准許。再者
    ，系爭專利第1項與證據1相較，系爭專利係利用施於複數個
    力於基底以改變基底之平面關係而達成同一平面之關係；而
    證據1係藉由裝設有差動螺旋（538）、樞軸球體（546）等
    調整元件調整間隔變換器506使其接觸面可為平面化，其亦
    揭示系爭專利之施力於基底以改變基底之平面關係之技術特
    徵。雖證據1並未明確具體教示可以選擇性施予複數個力於
    該安裝基底，惟熟習該項技術者皆知，證據1亦藉由利用調
    整元件施加複數個力於基底以改變基底之平面關係而達成同
    一平面之關係時，其亦應視平面傾斜(彎曲)之不同來決定調
    整點，其亦非「施力-位置」為「固定」對該單一個或多數
    個基底區域施力，此乃所屬技屬領域中具通常知識者所易於
    思及。上訴人主張系爭專利「施力-位置」關係絕非固定，
    而證據1「施力-位置」關係乃是固定不變，證據1不能達到
    系爭發明所欲達到的目標云云，尚無足採。因此，證據1已
    揭示系爭專利第1項之主要技術特徵，故系爭專利第1項為所
    屬技術領域中具通常知識者依據證據1所能輕易完成者。上
    訴人另主張「系爭專利請求項第1項所謂之『偏斜』其實是
    指同一基底不同區域間相對之高階幾何變化與證據1之調整
    間隔變換器之『方位』為基底與待測電子零件面相互間調整
    為『平行』關係不同」云云。惟查，熟習該項技術者皆知，
    系爭專利係利用施加複數個力於基底以改變基底之平面關係
    而達成同一平面之關係；證據1係藉由裝設有差動螺旋、樞
    軸球體調整間等調整元件之間隔變換器506，其亦利用施予
    複數個力於該一基底來調整平面關係，其調整過程亦可能視
    不同區域間之平面關係狀況而加以調整，而使其最後達一平
    面關係，其亦為上訴人所稱「偏斜」關係，故系爭專利所謂
    之偏斜實亦包含證據1調整傾斜度之關係，故原處分及訴願
    決定認為證據1「並非無法實施系爭專利請求項1之調整平面
    角度的方法」之認定並無違誤，上訴人前開主張，亦非可採
    。又參加人於舉發階段主張系爭專利第2至4項違反專利法第
    22條第4項規定，惟專利法第22條第4項非屬系爭專利核准審
    定時適用之專利法第71條第1款得提起舉發之事由，原處分
    機關釋明認為按舉發補充理由所陳事實，參加人應係主張系
    爭專利第2至4項違反專利法第71條第3款規定，本件爭點即
    為系爭專利第2至4項是否違反該條款規定。系爭專利公告本
    之第2項所記載之「複數個基底是在一合成的總成上變形」
    之技術特徵，其中複數個基底並未於第1項中有明確記載，
    故第2項並非第1項方法之部分技術特徵詳加界定，且系爭專
    利第2項所記載之內容「複數個基底是在一合成的總成上變
    形」，並未載明其與第1項之方法中各步驟之關聯性，故發
    明所屬技術領域中具有通常知識者，依據第2項之記載並無
    法明確得知第2項所界定之「複數個基底是在一合成的總成
    上變形」，與第1項之方法所欲達成之目的功效其間有何關
    係，故申請專利範圍中，所記載達成發明目的之各技術手段
    ，其相互間之關係不明瞭。是以系爭專利第2項之記載不妥
    ，致使熟習該項技術者無法瞭解其內容並據以實施該發明，
    使實施為不可能或困難者而違反審定時之專利法第71條第3
    款之規定。再者，系爭專利第3及4項係依附於第2項，因第2
    項有上述情形，而第3及4項記載技術內容亦無法清楚界定其
    與第1項之關聯性，故系爭專利第3及4項亦有違反審定時之
    專利法第71條第3款之規定。綜上，系爭專利第2至4項之更
    正非屬誤記事項之更正或不明瞭事項釋明之更正，應不准予
    更正；且證據1可證明系爭專利第1項不具進步性，是系爭專
    利第1項有違核准時專利法第20條第2項規定；又系爭專利申
    請專利範圍第2至4項有違核准時專利法第71條第3款之規定
    。從而，被上訴人所為「舉發成立，應撤銷專利權」之原處
    分依法並無不合，訴願決定予以維持，亦無違誤。上訴人徒
    執前詞，聲請撤銷原處分及訴願決定，為無理由，應予駁回
    等語，因而將原決定及原處分均予維持，駁回上訴人之訴。
五、上訴意旨略以：系爭專利請求項第2至4項該當於專利審查基
    準第2-6-66頁所述「某一請求項本身的記載與其他請求項不
    一致」之情形，符合專利法第64條第1項第3款規定之「不明
    瞭記載之釋明」更正事由，原判決就此未實質斟酌且未說明
    其理由，有判決不備理由及有未適用法規或適用不當之違法
    ；原判決援引專利法施行細則第15條第1項第6款為其判斷之
    基礎，卻迴避引述系爭專利「發明說明書」含「圖式」之記
    載能使熟習該項技術者瞭解系爭專利之實質內容，僅單純比
    較系爭專利第1項與第2項之形式文義之關連性後，即作成「
    記載不必要之事項，使實施為不可能或困難者」之結論，有
    判決不備理由及理由矛盾之違法；上訴人於原審主張系爭專
    利第2至4項與第1項之關聯性，惟原判決恝置不論，亦未說
    明其不採之理由，有判決不備理由之違法等語。
六、本院按：「（第1項）發明專利權經撤銷後，有下列情形之
    一者，即為撤銷確定：一未依法提起行政救濟者。二經提起
    行政救濟經駁回確定者。（第2項）發明專利權經撤銷確定
    者，專利權之效力，視為自始即不存在。」為現行專利法第
    73條所明定。經查，上訴人之系爭專利，經訴外人廖鉦達以
    系爭專利違反核准時專利法第20條第1項第1款及第2項之規
    定，對之提起舉發，被上訴人於98年10月28日以(98)智專三
    (二)04066字第09820687560號專利舉發審定書為「舉發成立
    ，應撤銷專利權」之處分。上訴人就該處分提起行政爭訟，
    遞經經濟部99年5月4日經訴字第09906055370號訴願決定駁
    回、智慧財產法院99年11月18日99年度行專訴字第100號行
    政判決駁回及本院100年8月4日100年度判字第1357號判決上
    訴駁回，而告確定在案。是本院依職權調查結果，系爭發明
    專利權經撤銷確定，揆諸首揭規定及說明，系爭發明專利權
    之效力，業經他案撤銷系爭發明專利權確定在案，而視為自
    始即不存在，則本件上訴人已無從以本件發明專利舉發事件
    之行政爭訟程序，回復已視為自始即不存在之系爭發明專利
    權，上訴人提起本件上訴已無法達成其行政訴訟之目的，而
    無續行上訴之實益，應認其上訴為無理由，應予駁回。至於
    上訴人之其餘實體主張，已無審酌之必要，併此敘明。
七、據上論結，本件上訴為無理由。依行政訴訟法第255條第1項
    、第98條第1項前段，判決如主文。
中　　華　　民　　國　　100　 年　　8　　 月　　18　　日
                    最高行政法院第六庭
                        審判長法官　黃　合　文
                              法官　鄭　忠　仁
                              法官　劉　介　中
                              法官　帥　嘉　寶
                              法官　陳　鴻　斌

以  上  正  本  證  明  與  原  本  無  異
中　　華　　民　　國　　100　 年　　8　　 月　　18　　日
　　　　　　　　　　　　　　　書記官　張　雅　琴